【裁判字號】    89,訴,501
【裁判日期】    890705
【裁判案由】    重利
【裁判全文】
臺灣板橋地方法院刑事判決                          八十九年度訴字第五０一號
    公  訴  人  臺灣板橋地方法院檢察署檢察官
    被      告  甲○○
    選任辯護人  柴健華
右列被告因重利案件，經檢察官提起公訴（八十九年度偵字第二七九一號），本院判
決如左：
    主  文
甲○○共同以乘他人急迫貸以金錢，而取得與原本顯不相當之重利為常業，處有期徒
刑伍月。緩刑年。
    事  實
一、甲○○自民國八十八年八月間起，在臺北縣永和市之一家ＰＵＢ受僱於經營俗稱
    地下錢莊自稱「謝先生」真實姓名年籍均不詳之成年男子，而與「謝先生」共同
    基於常業重利之犯意聯絡，自八十八年十月間起，在臺北市○○街某公園旁及其
    他不詳處所，經營地下錢莊，由「謝先生」在中國時報刊登借款廣告，招攬急迫
    用款之不特定人，並以0000000000號之電話作為對外聯絡之方法，以
    每借款新臺幣（下同）二萬元（預扣利息四千元，實得一萬六千元），七天為一
    期，每期收取利息四千元（折合年息即為百分之九百六十以上）之方式，乘唐恩
    莉等人急須用錢之際，貸予金錢，並由對外自稱「小陳」之甲○○負責收取（甲
    ○○每收一筆款項，即可自其中取得二百元至六百元不等之酬勞），而取得與原
    本顯不相當之重利，二人共同以此為業，賴以維生。後因唐恩莉無力償債，乃委
    請男友乙○○代為償還利息，甲○○即經由「謝先生」之指示前往指定之地點向
    乙○○收取利息約六、七次。俟乙○○因不堪其擾而報警，由警方於八十九年一
    月三十一日十八時十分許，在臺北縣中和市○○路、連城路口查獲正欲向乙○○
    收取四千元利息之甲○○。
二、案經臺北縣警察局中和分局報請臺灣板橋地方法院檢察署檢察官偵查起訴。
    理  由
一、訊據被告甲○○對於其在前揭時地，受僱於「謝先生」，負責收款，依「謝先生
    」之指示前往指定之地點向借款之客戶收款多次等情固坦承不諱，惟矢口否認有
    上開常業重利之犯行，辯稱：伊不知「謝先生」係經營地下錢莊云云。
二、經查，右揭事實，業據證人乙○○於警訊時及偵查中證述明確，矧被告以「小陳
    」之名義替「謝先生」收錢多次，收款之行為期間達二、三個月之久，卻不知「
    謝先生」之真實姓名與聯絡地址，只能由「謝先生」與被告單向聯絡等情，亦據
    被告於偵查中自承在卷。茍非不法行業、被告為何不使用真實姓名？被告又豈會
    不知僱傭者「謝先生」之姓名及營業處所？雙方聯繫又豈會只有單向而已？是被
    告空言所為之前開辯解，尚無足採。事證明確，被告之犯行應堪認定。
三、按刑法上所謂常業犯，係指反覆以同種類之行為目的之社會活動之職業性犯罪而
    言，亦即恃犯罪以維生。次按刑法第三百四十五條常業重利罪之成立，若明知社
    會上有因急迫而舉債濟急，及因輕率或無經驗而從事舉債之情形，預定苛刻條件
    ，一俟他人告貸，藉以博取重利為常業者，縱非對於特定人乘機利用，不能謂非
    對於一般人具有犯罪之概括故意，仍應論以本條之罪，最高法院二十七年上字第
    五二○號判例著有明文。
四、被告乘他人急需用錢之際，貸予金錢，而收取每二萬元，七天為一期，每期收取
    利息四千元（折合年息即為百分之九百六十以上），遠高於民法所規定之最高利
    率（週年利率即年息百分之二十）及時下一般金融機關之放款利息（以不逾年息
    百分之二十為原則），其利息顯與原本不相當，並以此為業，賴以維生。核其所
    為，係犯刑法第三百四十五條之常業重利罪。被告與「謝先生」間，有犯意聯絡
    及行為分擔，為共同正犯。爰審酌被告之品行、其年輕力壯，不知謀取正當職業
    ，竟以乘他人急迫貸以金錢，而取得與原本顯不相當之重利為常業，其犯罪之動
    機、目的、手段、所生之危害及被告犯罪後之態度等一切情狀，量處如主文所示
    之刑，以示懲儆。又被告前未曾受有期徒刑以上刑之宣告，有臺灣高等法院檢察
    署刑案紀錄簡覆表一份在卷足憑，被告自八十八年十二月十六日起即在業昇印刷
    事業股份有限公司任職，有在職證明書一紙附卷可稽，其因一時失慮，偶罹刑典
    ，經此偵審程序及刑之宣告等教訓後，當知警惕，應無再犯之虞，本院認所宣告
    之刑，以暫不執行為適當，爰併予宣告緩刑三年，以啟自新。
據上論斷，應依刑事訴訟法第二百九十九條第一項前段，刑法第二十八條、第三百四
十五條、第七十四條第一款，罰金罰鍰提高標準條例第一條前段，判決如主文。
本案經檢察官靳開聖到庭執行職務。
中      華      民      國      八十九      年     七     月     五     日
                                      臺灣板橋地方法院刑事第一庭
                                          法  官  楊  千  儀
右正本證明與原本無異。
如不服本判決應於送達後十日內向本院提出上訴狀。
                                          書記官  王      明
中      華      民      國      八十九      年     七     月    十三    日
附錄本案論罪科刑法條全文：
刑法第三百四十五條
以犯前條之罪為常業者，處五年以下有期徒刑，得併科三千元以下罰金。
（罰金已依罰金罰鍰提高標準條例提高為十倍）


司法院資訊處製作；財團法人民間司法改革基金會備份。
